臺灣雲林地方法院民事判決
110年度六簡字第7號
原      告  沈千桂  
訴訟代理人  沈健興  


被      告  湯招治  
訴訟代理人  王識涵律師



上列當事人間拆屋還地事件，於中華民國110年3月9日言詞辯論
終結，本院判決如下：
    主  文
被告應將坐落雲林縣○○鎮○○段○○○○○地號土地上，如附圖所示A 
部分，面積二點九八平方公尺之磚造房屋、B部分，面積四點五
四平方公尺之水泥基座拆除後，將土地返還予原告。
訴訟費用新台幣柒仟貳佰伍拾元（第一審裁判費貳仟貳佰拾元；
測量等地政規費伍仟零肆拾元）由被告負擔。
本判決得假執行。但於被告如以新台幣貳拾萬元為原告預供擔保
後，得免為假執行。
    事 實 及 理 由
壹、程序方面：
一、原告於判決確定前，得撤回訴之全部或一部。但被告已為本
    案之言詞辯論者，應得其同意。民事訴訟法第262條第1項定
    有明文。
二、本件原告對被告黃玉琴起訴部分，因在調解程序中，被告黃
    玉琴表示其業已自動拆除完畢，原告亦表示撤回對黃玉琴之
    起訴，而被告黃玉琴亦表示同意撤回，是被告黃玉琴部分業
    已脫離訴訟之繫屬，不在本案裁判對象，先予敘明。
貳、實體方面：
一、原告起訴主張： 　　
㈠、按所有人對於無權占有或侵奪其所有物者，得請求返還之。
    對於妨害其所有權者，得請求除去之。有妨害其所有權之虞
    者，得請求防止之。民法第767條第1項定有明文。
㈡、查，原告所有坐落雲林縣○○鎮○○段00000地號土地（下稱系爭
    土地）經由地政機關測量後始發現被告所有坐落同段945地
    號土地上建築房屋越界建築於原告所有之系爭土地，如附圖
    所示A部分2.98平方公尺、B部分4.54平方公尺，屬無正當權
    源占有原告所有系爭土地，原告迄經催告被告應將越界建築
    房屋部分拆除，並將該部分土地返還原告，均無效果。職是
    ，爰依民法第767條物上請求權之規定，提起本件訴訟。
㈢、聲明：如主文第1、2項所示。
㈣、對被告答辯之陳述：
　⒈被告建築房屋確有越界事實：查被告於其所有坐落雲林縣○○
    鎮○○段000地號土地上建築房屋，經內政部國土測繪中心鑑
    定圖編號甲所示面積2.94平方公尺磚造鐵皮房屋、編號乙所
    示面積4.40平方公尺之水泥基地，確有越界建築於原告所辭
    系爭土地上，其越界建築之事實要屬確定。
　⒉被告建築系爭建物確因重大過失逾越地界，故須將系爭地上
    物拆除：按土地所有人建築房屋非因故意或重大過失逾越地
    界者，鄰地所有人如知其越界而不即提出異議，不得請求移
    去或變更其房屋固為民法第796條第1項本文所示。惟被告於
    建築系爭地上物時。本應向地政機關申請土地鑑界。瞭解其
    界址之所在，避免逾越地界而建築。然被告於建築系爭地上
    物時，並未向地政機關申請鑑界，在不瞭解其土地界址位置
    ，致發生逾越地界而建築地上物，顯見被告確有重大過失。
    職是，被告確因重大過失而逾越地界建築房屋，故依民法第
    796條第1項本文之反面解釋，被告確有因重大過失而逾越地
    界建築房屋，無支付償金或價購之情形，被告只能將逾越地
    界而建築系爭地上物予以拆除。
　⒊被告逾越建系爭地上物，屬增建部分。非主建物整體之一部
    分，拆除不損及經濟價值，不須斟酌公共利益及當事人利益
    ，而免為全部或一部移去或變更之情形：按土地所有人建築
    房屋逾越地界。鄰地有人請求移去或變更時，法院得斟酌公
    共利益及當事人利益，免為全部或一部之移去或變更。固為
    民法第796條之1第1項本文所明示。又參最高法院86年台上
    字第651號民事判決：「土地所有人建築房屋逾越疆者，鄰
    地所有人如知其界而不即提出異議，不得請求移去或更其建
    築物，固為民法第796條所明定。惟主張鄰地所有人知其越
    界而不即提出異議者，應就此項事實舉證責任。且此所定鄰
    地所有人忍受義務，係為土地所有人所建房之整體有一部逾
    越疆界，若予拆除，勢將損及全部建築物之經濟價值而設。
    倘土地有人於建築房屋整體外，越界加建房屋。鄰地所有人
    請求拆除，原無礙於原建房屋之整體。即無該條規定之用。
    另參最高法院82年度台上字第1867號民事判決要旨：「按民
    法第796條所定鄰地所有人之忍受義務，係為土地所有人所
    建房屋之整體，有一部分逾越疆界，若予拆除，勢將損及全
    部建築物之經濟價值而設，倘土地所有人所建房屋整體之外
    ，越界加建房屋，則鄰地所有人請求拆除，原礙於所建房屋
    ，即無該條規定適用。」查被告於其945地土地上建築1072
    建號之主建物，依其建物辦理所有權第一次登記時，雲林縣
    斗南地政事務所建物測量成果圖所示，其主建物全部座落之
    基地全部均在945地土地上，並未逾越建築在原告所有系爭
    土地上，顯見本件逾越建築之地上物，係被告事後增建之建
    物，非1072建號之主建物的一部分，故將系爭建物予以移去
    （拆除）無礙於被告所建1072建號主物之經濟價值。是以，
    系爭建物無民法第796條、796條之1不得或免為一部或全部
    移去之適用；換言之，被告越界建築系爭房屋，不須斟酌公
    共利益及當事人利益，而責令被告將系爭建物移去（拆除）
    ，於法並無不合。        
二、被告之答辯：
㈠、原告知悉被告有越界之情事，卻不即時提出異議，自不得請
    求移去：
　⒈按民法第796條第1項本文：「土地所有人建築房屋非因故意
    或重大過失逾越地者，鄰地所有人如知其越界而不即提出異
    議，不得請求移去或變更其房屋。」
　⒉系爭建物興建於民國84年間並完成登記，於該建物興建迄今
    ，原告始主張系爭建物越界之情事，並於該段期間均未異議
    ，自不得請求移去該建物。
㈡、退而言之，縱鈞院認為被告無法證明原告有知悉越界之情事
    ，亦得斟酌公共利益及當事人利益，免為全部或一部之移去
    或變更。
　⒈按民法第796條之1第1項本文：「土地所有人建築房屋逾越地
    界。鄰地有人請求移去或變更時，法院得斟酌公共利益及當
    事人利益，免為全部或一部之移去或變更。」
　⒉次按最高法院86年度台上字第3423號判決意旨「按權利之行
    使，是否以損害他人為主要目的，應以權利人因權利行使所
    能取得之利益，與他人及國家社會因其權利之行使所受之損
    失，比較衡量定之。倘其權利之行使，自己所得之利益，與
    他人及國家社會所受之損失差距甚大者。或其取得權利之初
    ，即明顯知悉其嗣後權利之行使，將造成他人及國家社會重
    大之損失者，非不得視其權利之行使係以損害他人為主要目
    的，此乃權利社會化的基本內涵。…上訴人抗辯若經拆除，
    必將破壞整棟房屋之結構，損害社會經濟利益等，是否全無
    足採？原審亦未就上訴人之不利之認定，尚嫌速斷。且原審
    亦未就被上訴人因此可取得之利益與上訴人與社會可能致受
    之損失，予以比較衡量並並記載意見於理由項下，原判亦有
    判決不備理由之違法。
　⒊本件系爭建物之牆垣已於地政事務所測量前已拆除。於鈞院
    現場履勘時，僅剩系爭建物之主體結構。倘將剩餘系爭建物
    主體結構經拆除，勢必造成該建物倒塌，致該整體建物後續
    無法使用。且參酌附近土地價值每坪約為10萬元，即越界建
    築所占之土地價值僅為20餘萬元。據此，衡量兩造之權益，
    顯然原告所得之利益，與被告所受之損失差距甚大，原告之
    權利應受限制。況且，倘原告不請求被告移去越界建築部分
    ，其仍可對被告主張支付償金或請求被告購買該越所占有之
    土地，已足保障原告之權利，此亦為立法者經衡量後，所為
    之立法政策目的。
　⒋系爭建物越界建築面積7.34平方公尺，即2.22坪，而系爭土
    地附近均價為每坪10.68萬元，即越界建築所占土地價值為2
    3萬7096元。然系爭建物已先拆除牆垣，鈞院現場履勘時，
    僅剩系爭建物主體結構。倘事後於強制行拆屋程序時，先不
    計入其他相關費用，單純就拆屋還地安全鑑定費用可能就高
    達約20萬元，此有他案民事執行拆屋還地案件之安全鑑定費
    用可參，已與被告所占用之土地價值相當。
　⒌又被告越界建築所占用之面積並不致導致系爭土地崎嶇，不
    方正之情形，此有現場照片可稽。原告是否確有取回該越界
    建築面積之必要。
　⒍可見，倘鈞院認為拆除建築物為有理由，則可能生「建物倒
    塌之虞」、「執行程序之安全鑑定費用價格昂貴」、「建物
    無法繼續使用」。反之，倘鈞院認無須拆除越界之建物，除
    了不生前開疑慮，對原告而言，其仍可向被告主張支付償金
    或請求被告購買該越界所占用之土地，已足保障原告之權利
    。綜上衡量兩造之權益，顯然原告所得之利益，與被告所受
    之損失之差甚大，原告之權利應受限制。
㈢、聲明：原告之訴駁回；訴訟費用由原告負擔；如受不利之判
    決，願供擔保，請准宣告免為假執行。     
三、得心證之理由：
㈠、按以無權占有為原因，請求返還所有物之訴，被告對原告就
    其物有所有權存在之事實無爭執，而僅以非無權占有為抗辯
    者，原告於被告無權占有之事實，無舉證責任。被告應就其
    取得占有，係有正當權源之事實證明之。如不能證明，則應
    認原告之請求為有理由（最高法院72年度臺上字第1552號判
    決參照）。
㈡、經查，原告為系爭土地之所有權人，被告對於原告為系爭土
    地之所有權人，而其於系爭土地上蓋有如附圖所示A部分面
    積2.98平方公尺磚造房屋、B部分面積4.54平方公尺水泥基
    地等情不並爭執，且經本院會同兩造現場履勘，並囑託斗南
    地政事務所測量，製有勘驗筆錄、現場照片，及附圖斗南地
    政事務所109年12月9日複丈成果圖在卷可稽。另被告曾於本
    件審理中對原告提起確認經界訴訟（109年度六簡字第371號
    ，業已撤回起訴），該案經內政部國土測繪中心測量結果，
     依其鑑定圖編號甲所示面積2.94平方公尺磚造鐵皮房屋、
    編號乙所示面積4.40平方公尺之水泥基地，核與斗南地事務
    所之測量結果相當，是被告確有越界建築於原告系爭土地之
    事實已明確。茲本件之爭點在於①本件有無民法第796條第1
    項本文：「土地所有人建築房屋非因故意或重大過失逾越地
    界者，鄰地所有人如知其越界而不即提出異議，不得請求移
    去或變更其房屋。」之適用？②本件有無同法第 796-1條第1
    項前段「土地所有人建築房屋逾越地界，鄰地所有人請求移
    去或變  更時，法院得斟酌公共利益及當事人利益，免為全
    部或一  部之移去或變更。」之適用？分述如下：
㈢、本件有無民法第796條第1項本文「土地所有人建築房屋非因
    故意或重大過失逾越地者，鄰地所有人如知其越界而不即提
    出異議，不得請求移去或變更其房屋。」之適用？
　⒈查如附圖所示B部分面積4.54平方公尺水泥地基部分並非上開
    條文所稱之「房屋」，自不得主張民法第796條第1項之抗辯
    ，是該部分應先予排除，原告請求被告將該部分之地上物拆
    除，將土地返還原告自屬有理由。
　⒉被告辯稱本件現場履勘前被告已先將系爭建物之牆垣拆除，
    本件於現場履勘時，亦發現有水泥地基之地上物，可見被告
    曾對系爭建物為增建無誤。而系爭建物主要建材為鋼架有壁
    造建物（見審理卷第67頁雲林縣○○○○○○○○○○○○○○○○00○○○鎮○
    ○段○0000○號建物登記第二類謄本）。參酌斗南地政事務所
    複丈成果圖、內政部國土測繪中心鑑定圖關於房屋部分係標
    示為「磚造鐵皮屋」， 兩者之材質已有不同，且依被告出
    之照片，系爭建物之鐵皮牆壁、屋頂相當新，顯係被告事後
    所增建。而一般人就其主體建物進行增建時，多會請地政人
    員現場鑑界後再施工，以免發生越界建築之情形。然被告並
    未舉證其進行增建時有請地政人員進行鑑界，經鑑界結果係
    在其地界內增建，是本件有越界情事之發生，被告難謂無重
    大過失。再者，縱認被告對於系爭建物並未增建，然被告亦
    未證明系爭房屋主體結構建築時，原告有知其越界而不即提
    出異議之情事，則依最高法院45年台上字第931號民事判例
    「土地所有人建築房屋逾越疆界者，鄰地所有人如知其越界
    而不即提出異議，不得請求移去或變更其建築物，固為民法
    第七百九十六條前段之所明定。惟主張鄰地所有人知其越界
    而不即提出異議者，應就此項事實負舉證之責任。」之意旨
    ，要難據此認定原告有『知其越界而不即提出異議』之事實。
　⒊從而被告主張本件有民法第796條第1項本文「土地所有人建
    築房屋非因故意或重大過失逾越地者，鄰地所有人如知其越
    界而不即提出異議，不得請求移去或變更其房屋。」之適用
    等語，要屬無據。
㈣、本件有無同法第796-1條第1項前段「土地所有人建築房屋逾
    越地界，鄰地所有人請求移去或變更時，法院得斟酌公共利
    益及當事人利益，免為全部或一部之移去或變更。」之適用
    ？
　⒈衡諸該條之立法理由二謂「對於不符合第七百九十六條規定
    者，鄰地所有人得請求移去或變更逾越地界之房屋。然有時
    難免對社會經濟及當事人之利益造成重大損害。為示平允，
    宜賦予法院裁量權，爰參酌最高法院六十七年台上字第八○○
    號判例，由法院斟酌公共利益及當事人之利益，例如參酌都
    市計畫法第三十九條規定，考慮逾越地界與鄰地法定空地之
    比率、容積率等情形，免為全部或一部之移去或變更，以顧
    及社會整體經濟利益，並兼顧雙方當事人之權益。但土地所
    有人故意逾越地界者，不適用上開規定，始為公平，爰增訂
    第一項。」等語。是其立法理由，係本於誠信原則，即權利
    之行使，不得以損害他人為主要目的，而應以權利人因權利
    行使所能取得之利益，與他人及國家社會因其權利之行使所
    受之損失，比較衡量定之。倘其權利之行使，自己所得之利
    益，與他人及國家社會所受之損失差距甚大者。或其取得權
    利之初，即明顯知悉其嗣後權利之行使，將造成他人及國家
    社會重大之損失者，非不得視其權利之行使係以損害他人為
    主要目的，此乃權利社會化的基本內涵。
　⒉查被告主張倘將剩餘（即越界部分）之系爭主體結構拆除，
    則因建物內部並無獨立支撐柱，勢必造成建物倒塌，致該整
    體建物後續無法使用，固據被告提出系爭建物內部照片為證
    ，惟依被告提出之照片，該越界A部分（2.98平方公尺，即
    約0.9坪）係供作廚房用，並不影響被告之住居，且該部分
    既係在建物之角落，且不足1坪，則拆除該部分，是否會影
    響建物主體結構之安全，而導致整棟建物倒塌，而無使用，
    要屬存疑？另被告依實價登錄查詢結果，系爭土地附近每坪
    約10.68萬元，而越界建築之面積7.34平方公尺約2.2坪，因
    而計算出越界建築所占土地面積價值約23萬7,096元，而以
    他案執行拆除房屋所進行之房屋安全鑑定為例，其鑑定費用
    即高達20萬元，可見單純房屋安全鑑定之費用已與被告占用
    之土地價值相當云云。惟被告以他案執行拆除費用為類比，
    已屬不恰當，且同樣為越界建之黃玉琴已自行拆除越界之部
    分，而其越界占用之部分，依原告起訴狀附圖所示黃玉琴所
    有之943、944地號土地占有位置略圖，可知其越界所占用之
    面積並不亞於被告所占用之部分，然其自行願拆除，即不會
    產生所謂房屋安全鑑定之費用，被告以此費用之花費為衡量
    兩造之利益，自屬不當。況所謂 權利之行使，不得違反公
    共利益，或以損害他人為主要目的；行使權利，履行義務，
    應依誠實及信用方法，民法第148 條定有明文。權利之行使
    ，是否以損害他人為主要目的，應就權利人因權利行使所能
    取得之利益，與他人及國家社會因其權利行使所受之損失，
    比較衡量以定之；若當事人行使權利，雖足使他人喪失利益
    ，而茍非以損害他人為主要目的，即不在該條所定範圍之內
    （最高法院71年台上字第737號、45年台上字第105 號判例
    意旨參照）。是權利濫用者，須兼備主觀上專以損害他人為
    主要目的及客觀上因權利行使取得利益與他人所受損害不相
    當，缺一不可；行使權利者，主觀上若非專以損害他人為主
    要目的時，縱因權利之行使致影響相對人之利益時，亦難認
    係權利濫用。而所有人於法令限制之範圍內，得自由使用、
    收益、處分其所有物，並排除他人之干涉，民法第765 條亦
    有明文，民法第767 條所定之所有物返還請求權、所有權妨
    害除去請求權等權利，即係基於所有人得排他的使用所有物
    之權能而來。經查，原告所有之系爭土地既遭被告無權占用
    ，則其本於所有權人之地位行使所有權之上開權能請求排除
    侵害，僅係為求回復其對於系爭土地得完整自由使用、收益
    、處分之權利，而屬適法之權利行使，除非有相當之佐證足
    認其所為係構成權利濫用，自難僅以原告請求排除侵害之結
    果，即逕認原告有何違反誠信原則，或以損害被告為主要目
    的之情形可言，因此，縱被告需拆除系爭建物占有系爭土地
    部分以返還土地，惟亦為無權占用之結果，是原告為權利之
    正當行使，如使被告因此受有損害，亦非可認為故意損害被
    告之權利，則原告行使所有物返還請求權自非屬權利濫用。
    是原告本於所有權之作用，請求被告拆屋還地，並非以損害
    被告為目的，亦難認有違反公共利益之處。被告援引最高法
    院86年度台上字第3423號判決意旨，主張免除移去上開無權
    占用之部分，要顯無據，堪難信採。
四、綜上所述，原告依據民法第767 條第1 項之規定請求被告應
    將系爭941之1 地號土地上如附圖所示A 部分，面積2.98平
    方公尺之磚造房屋、B部分，面積4.54平方公尺之水泥基座
    拆除後，將土地返還予原告，為有理由，應予准許。
五、本件係依民事訴訟法第427 條第1 項規定適用簡易程序所為
    被告敗訴之判決，爰依同法第389 條第1 項第3 款之規定，
    依職權宣告假執行，併依被告聲請核定相當金額供擔保後得
    免為假執行。
六、本件事證已臻明確，兩造其餘攻擊防禦方法及舉證，經核均
    與本件判決結果不生影響，爰不一一贅述，附此敘明。
七、訴訟費用負擔之依據：民事訴訟法第78條。　　
中　　華　　民　　國　　110 　年　　3 　　月　　30　　日
            斗六簡易庭 
                                  法  官　陳定國
以上正本證明與原本無異。
如不服本判決，應於送達後20日內，向本院斗六簡易庭提出上訴
狀並表明上訴理由，如於本判決宣示後送達前提起上訴者，應於
判決送達後20日內補提上訴理由書（須按他造人數附繕本）。
中　　華　　民　　國　　110 　年　　3 　　月　　30　　日
　　　　　　　　　　　　　　　　　書記官  黃鷹平